【裁判字號】    98,保險上,23
【裁判日期】    990727
【裁判案由】    給付保險金
【裁判全文】
臺灣高等法院民事判決                98年度保險上字第23號
上  訴  人  新光人壽保險股份有限公司
法定代理人  乙○○
訴訟代理人  黃訓章律師
            丁○○
            丙○○
被  上訴人  甲○○○
訴訟代理人  林詮勝律師
            王雅婷律師
上列當事人間請求給付保險金事件，上訴人對於中華民國98 年3
月16日臺灣台北地方法院97年度保險字第21號第一審判決，提起
上訴，本院於中華民國99年7月13日言詞辯論終結，判決如下：
    主  文
上訴駁回。
第二審訴訟費用由上訴人負擔。
    事 實 及 理 由
一、被上訴人主張：伊之子即訴外人朱原德於民國（下同）86年
    7月1日以自已為被保險人，伊為受益人，向上訴人投保新光
    長安終身壽險契約（保單號碼6AA62126）附加平安意外傷害
    保險，保險金額為新台幣（下同）600萬元；另伊於85年8月
    30日以朱原德為被保險人，伊及訴外人朱樂民為受益人，向
    上訴人投保新光長安終身壽險（保險單號碼6B632397）附加
    平安意外傷害保險，保險金額為100萬元。嗣朱原德於95年3
    月20日被發現因酒後倒地引起呼吸道阻塞窒息死亡，經臺灣
    士林地方法院檢察署（下稱士林地檢署）相驗為意外死亡，
    復經國立台灣大學醫學院（下稱台大醫院）鑑定確認朱原德
    係因跌倒之突發狀況，引起姿勢性呼吸道阻塞窒息死亡，屬
    外來性、偶發且不可預測，屬非由疾病引起之外來突發事故
    所致；且朱原德生前並無高血壓、心臟病、中風或因喝酒造
    成身體不適之病史。詎上訴人竟以朱原德死亡非上開保險契
    約所約定之意外傷害事故為由拒絕理賠，故爰依上開保險契
    約之法律關係，請求：(一)上訴人應給付被上訴人700 萬元，
    及自支付命令送達翌日起至清償日止，按年息5%計算之利息
    ；(二)願供擔保，請准宣告假執行等語。
二、上訴人則以：依上開保險契約約定，所謂意外事故，係指被
    保險人因外來突發事故，致身體蒙受傷害致殘廢或死亡時，
    保險人始負有給付保險金之義務；另所謂外來突發事故，係
    指自身以外之事故，且事發突然無法防範而言，與一般人觀
    念中之意外泛指意料之外不同，亦即傷害必須由外直接造成
    ，非由內在原因，必須事出突然，為被保險人無法預見之意
    外事故並造成身體傷害及殘廢或死亡，始屬相當。本件士林
    地檢署相驗屍體證明書雖記載朱原德之死因為窒息，死亡方
    式則勾選意外死亡，但此係因相驗結果認為非「病死或自然
    死」或「未確定」，且查無「自殺」或「他殺」嫌疑，無法
    勾選其他欄位，尚不足認定被保險人係遭遇保險法上意外事
    故致死。另臺大醫院回函表示本件未經解剖，無法確認死亡
    原因，自無從以之認定朱原德係遭遇保險法上之意外事故致
    死。又朱原德死亡時乃趴臥在地上，其於死前返家即未再外
    出，現場門窗未遭破壞，家中無打鬥跡象，亦無遭翻動痕跡
    ，身體無任何外傷，經判定無他殺嫌疑，足見無任何外來、
    突發之因素存在；另相驗卷內局部勘驗記載「頭面頸部：臉
    部有屍班、口張開，舌尖略伸出齒列、鼻孔內有血水」，並
    無記載口鼻內留有食物殘渣，則朱原德究係因何種原因致窒
    息，難以明暸。況由朱原德之病歷資料可知其有酗酒習慣，
    且92 年之前即有嚴重之B型肝炎、慢性肝病、肝硬化及酒精
    成癮或中毒等病症，且於事故發生前仍每日喝醉酒，亦有十
    年以上之煙齡，其肝臟及肺部較一般人容易發生病變，顯見
    引發系爭事故之先行原因係其個人內在之疾病肇致。並聲請
    ：駁回被上訴人之訴等語，資為抗辯。
三、本院函調台灣士林地方法院檢察署95 年度相字第246號朱原
    德相驗卷，並依上訴人之聲請，囑託行政院衛生署醫事審議
    委員會鑑定（鑑定結果見本院卷第66-67頁）。
四、原審為上訴人敗訴判決，上訴人提起上訴，聲明：求為將原
    判決廢棄；並駁回被上訴人於第一審之訴及假執行之聲請。
    其除引用原審之陳述外，補陳略以：
  (一)原審函詢士林地檢署關於系爭相驗屍體證明書上死亡方式勾
    選「意外」之原因為何，經士林地檢署回函表示其意外係指
    「整個死亡過程很突然」，是不能僅憑此即逕認朱源德係因
    意外傷害事故死亡，依保險法第131 條、本件保險契約之約
    定及民事訴訟法第277條，被上訴人應負舉證責任。
  (二)朱原德生前有大量飲酒之習慣，並達酒精成癮之程度，有其
    病歷資料及行政院衛生署醫事審議委員會99 年4月29日鑑定
    書（下稱系爭鑑定書）可證，且依相驗卷內照片所示，其房
    間內有二瓶高粱酒；而中央健保局基層醫療院所常見疾病之
    分類第13點「精神科」列有「酒癮症候群」、「酒精性精神
    病」。顯見朱原德係因「酒精成癮」此一內在疾病發作後，
    飲酒倒地死亡，此乃疾病發作所致之事故，自非屬本件保險
    契約承保之範圍。
  (三)又系爭鑑定書指出：「當正常人趴臥在地上陷於難以呼吸之
    際，應可自行改以口呼吸、移動姿勢，以避免窒息死亡。」
    而朱原德倒地後竟未自行以其他方式呼吸，益證其死亡確因
    其本身有無法控制之疾患，與其身體狀況密切相關等語。
五、被上訴人則求為駁回上訴。其除引用原審之陳述外，補陳略
    以：
  (一)朱原德雖有慢性肝病及肝硬化之疾病，然此為國人常見疾病
    ，另依其病歷所示，朱原德已戒酒半年，且無隨時可能昏迷
    之病灶，朱原德之房東林陳玉帶於勘驗時亦稱朱原德並未每
    天喝酒，是朱原德之死因與其病史並無關聯。
  (二)又本件保險契約並未將「喝酒」列為不保事項，且系爭鑑定
    書已說明朱原德之死亡，非因肝炎、酒精成癮病史之內在疾
    病引起，是朱原德確係因喝酒後跌倒之突發狀況，引起姿勢
    性呼吸道阻塞窒息死亡，屬外來性、偶然性且不可預測之意
    外死亡等語。
六、被上訴人主張朱原德於86年7月1日以自己為被保險人，被上
    訴人為受益人，向上訴人投保新光長安終身壽險契約（保單
    號碼為6AA62126 ）附加平安意外傷害保險，保險金額為600
    萬元；另被上訴人於85 年8月30日以朱原德為被保險人，被
    上訴人及訴外人朱樂民為受益人，向上訴人投保新光長安終
    身壽險（保險單號碼6B632397）附加平安意外傷害保險，保
    險金額為100萬元。嗣朱原德於95年3月20日被發現死亡等情
    ，有相驗屍體證明書、保險契約、保險單、要保書等影本，
    在卷可稽（見原審卷第11頁、第38-45頁、第82-92頁），並
    經原審向士林地檢署調閱95 年度相字第246號相驗卷核閱屬
    實，且為上訴人所不爭，堪信被上訴人此部分之主張為真實
    。惟被上訴人主張朱原德之死亡係屬上開保險契約約定之意
    外事故，則為上訴人所否認，並以上開情詞置辯。是本件爭
    點乃被保險人朱源德是否因「意外傷害事故」死亡？茲分述
    如下：
  (一)按意外傷害保險係在承保被保險人非由疾病引起之外來突發
    事故所致傷害及其所致殘廢或死亡之損失，而人之傷害或死
    亡之原因，其一來自內在原因，另一則為外來事故（意外事
    故），所謂外來事故（意外事故），係指內在原因以外之一
    切事故而言，其事故之發生為外來、偶然而不可預見。意外
    傷害保險契約之受益人請求保險人給付保險金，雖應證明被
    保險人係因意外事故而受傷害，惟受益人如證明該事故確已
    發生，且依經驗法則，其發生通常係外來、偶然而不可預見
    者，應認其已盡證明之責。於此情形，保險人如抗辯其非屬
    意外，自應就其抗辯之事實負證明之責，始符合舉證責任分
    配之原則（最高法院96年度台上字第28號判決參照）。故意
    外傷害保險乃相對於健康保險，健康保險係承保疾病所致之
    損失；意外傷害保險則在承保意外傷害所致之損失。人之傷
    害或死亡之原因，其一來自內在原因，另一則為外在事故（
    意外事故）。內在原因所致之傷害或死亡，係指被保險人因
    罹犯疾病、細菌感染、器官老化衰竭等身體內部因素所致之
    傷害或死亡；至外來事故（意外事故），則係指內在原因以
    外之一切事故而言，其事故之發生為外來性、偶然性，而不
    可預見，除保險契約另有特約不保之事項外，意外事故均屬
    意外傷害保險所承保之範圍。
  (二)查本件被保險人朱原德於95 年3月20日被發現俯臥在住處死
    亡，經台灣士林地方法院檢察署檢察官偕同法醫師束恒新相
    驗結果，認定引起死亡之原因，係因「倒地」「呼吸道阻塞
    」「窒息死」， 死亡地點為台北市大同區○○○路○段235
    巷10號五樓加蓋，死亡方式屬「意外」，並開立之相驗屍體
    證明書，有相驗屍體證明書，附卷可按（見原審卷第11頁、
    本院卷第49頁）。復經本院調閱士林地檢署95年度相字第24
    6 號朱原德死亡相驗卷宗，據該相驗卷驗斷書記載朱原德之
    屍體外觀：「二、局部勘驗：1、臉部有屍斑。2、口張開、
    舌尖略伸出齒列。3、鼻孔內有血水。胸腹部：1、胸、腹部
    、有屍斑。 2、腹部肥胖。四肢部：二手指甲呈紺色」、「
    三、論斷：死亡：窒息死。致死創傷：呼吸道阻塞。兇器種
    類及傷害方法：倒地。自他為或意外之判別：意外」核閱無
    訛；並有事故現場勘查照片可稽（見上開士林地檢署相驗卷
    第34頁背面、第35頁、第36頁及第46-51 頁）。而該驗斷書
    所稱之意外，係指死亡疑喝酒後倒地、臉朝下、鼻孔和口部
    被阻塞，整個死亡過程很突然，有士林地檢署98年1月15 日
    士檢清安95相246號函，在卷可稽（見原審卷第169頁）；又
    被保險人朱源德之血液經法務部法醫研究所檢測，經以頂空
    氣相層析分析法檢測結果，發現含酒精282mg/dL（0.282%）
    ，而人體血液酒精濃度約為呼氣酒精濃度之2000倍，經換算
    為呼氣酒精濃度為1.41mg/L，有法務部法醫研究所95年4 月
    18日法醫毒字第0950001480號函，附卷可稽（見上開相驗卷
    宗第42頁）。
  (三)經原審函請國立台灣大學醫學院（下稱台大醫學院）鑑定朱
    原德死因，台大醫學院鑑定意見：「死者姿勢為正面朝下如
    青蛙狀趴跪倒下，口張開、舌尖略伸出齒列，鼻孔內有血水
    。屍體狀態為臉、胸、腹部有屍斑，手指甲呈發紺。由以上
    資料推論死者可能因酒醉於床緣正面朝下跌倒而導致鼻撞到
    而流鼻血，雖無異物於鼻、口腔內（嘔吐殘渣），仍有可能
    造成口鼻阻塞導致姿勢性窒息死亡 （positional asphyxia
    ）」等語，有台大醫學院97 年10月8日（97）醫秘字第2095
    號函及鑑定（諮詢）案件回覆書，附卷可稽（見原審卷第67
    頁）。
  (四)本院依上訴人之聲請，再囑託行政院衛生署醫事審議委員會
    鑑定，據該會99年4月29日鑑定意見：「(一)本案朱先生有B型
    肝炎及酒精成癮病史。死亡後血液酒精濃度282mg/dl(即0.2
    82%)，顯示體內酒精濃度相當高。死亡現場血流滿地倒臥床
    邊，推測原因有可能因飲酒導致上消化道出血，又因飲酒後
    意識模糊、無能力移動身軀或求救，而導致窒息死亡或出血
    性休克死亡。至於確切死因為何，因無屍體解剖，無法證明
    氣管內有無異物（如食物、血液）阻塞，故無法判定。(二)當
    正常人趴臥在地上陷於難以呼吸之際，應可自行改以口呼吸
    、移動姿勢，以避免窒息死亡。 (三)本案朱先生有B型肝炎及
    酒精成癮病史。死亡後血液酒精濃度282mg/dl(即0.282%)，
    顯示體內酒精濃度相當高。死亡現場血流滿地倒臥床邊，推
    測原因有可能死亡前因飲酒導致上消化道出血，又因飲酒後
    意識模糊，無能力移動身軀或求救，而導致窒息死亡或出血
    性休克死亡。 朱先生之B型肝炎及酒精成癮病史只是間接關
    連，窒息或出血性休克應為直接引起死亡之原因。依所附卷
    證病歷資料，尚未發現朱先生有肝硬化病史之相關紀錄。」
    等語，有前揭鑑定書可稽。
  (五)是故，本件被保險人朱原德之死亡，經檢察官偕同法醫師束
    恒新相驗結果，認定係因呼吸道阻塞窒息死；台大醫學院鑑
    定結果，其鑑定意見亦以為死者如青蛙狀趴跪倒下等情狀，
    仍有可能造成口鼻阻塞導致姿勢性窒息死亡；行政院衛生署
    醫事審議委員會鑑定結果，則明確指出朱先生之B 型肝炎及
    酒精成癮病史只是間接關連，窒息或出血性休克應為直接引
    起死亡之原因，有如前述。而窒息在醫學上，是人體嚴重缺
    氧的一個狀況。它的成因有很多種，諸如胸膛或腹部被壓碎
    或緊壓、哽喉、遇溺、勒頸、吸入嘔吐物等等，嚴重可導致
    死亡，是窒息死亡者，都非因疾病所致。足見朱原德之死亡
    ，係非由疾病引起之外來、偶然而不可預見之突發事故所致
    ，應屬上開保險契約所約定之意外傷害事故死亡。而檢察官
    偕同法醫師束恒新到場相驗，就死者按「一、一般勘驗：包
    括屍身所附衣物狀況、身長、胸寬、胸厚、體型及營養狀況
    、屍身有無特徵、僵直及屍斑狀態」、「二、局部勘驗：包
    括頭面頸部、胸腹部、背腰臀部、四肢部、泌尿生殖部、其
    它部分」、「三、論斷：包括生前病狀及病因、發生地點、
    死亡地點、死因、致死創傷、兇器種類及傷害方法、自（他
    ）為或意外之判別、驗屍處所」等項，逐一詳加觀察檢驗，
    記載於驗斷書，法醫師並表示：「對本案願為公平誠實之鑑
    定，謹將鑑定經過及結果分別陳述於下」等語，有前揭驗斷
    書可稽；而台大醫學院為醫生養成及教學之醫學院，為國內
    著名之醫學院，乃眾所週知，其鑑定之結論並經鑑定單位鑑
    定會議通過，有該院97 年10月8日（97）醫秘字第2095號函
    可稽；行政院衛生署醫事審議委員會則為衛生醫事之主管機
    關，其基於醫學知識及現行醫療常規，參考死者病歷、卷證
    資料為調查認定，亦有行政院衛生署99 年5月31日衛署醫字
    第099020719 8號函及編號：0000000號之鑑定書可稽（見本
    院卷第65-67 頁），是其等均本於醫學之專門知識，依被保
    險人生前之病歷資料，或被保險人死亡現場之情狀等等，事
    後為客觀審查研判，而其所得結論均為同一之看法，是其等
    之鑑定意見自堪採取。
  (六)上訴人雖抗辯上開保險契約約定之意外事故，必須遭遇外來
    突發意外，非由疾病引起，且為被保險人無法預見所造成身
    體上之傷害及所致殘廢或死亡，始屬相當云云。惟查，上開
    保險契約條款第三條已明定：本附約所稱「意外傷害事故」
    ，係指被保險人於本附約有效期間內，因遭受意外傷害事故
    ，致其身體蒙受傷害而致殘廢或死亡。」「前款所稱意外傷
    害事故，指非由疾病引起之外來突發事故。」，有上訴人所
    不爭之新光平安意外傷害保險附約條款可稽（見原審卷第92
    頁），台大醫學院97年7月9日鑑定（諮詢）案件回覆書，雖
    記載上開鑑定意見未經解剖證實等語，惟台大醫學院依朱源
    德死亡之姿勢及屍體狀態為上開死因判斷，復參酌上開相驗
    卷宗等資料，認朱源德係因口鼻阻塞導致姿勢性窒息意外事
    故傷害而死亡，並無違經驗法則，其所為鑑定意見，核屬可
    取，有如前述，且上訴人所訂定之平安意外傷害保險附約條
    款，並無因飲酒酒醉致生意外之不保條款，則縱使本件之被
    保險人因酒醉而生意外傷害死亡，上訴人亦不能解免其保險
    責任。上訴人抗辯朱源德之死亡係因酒醉而死非屬意外，即
    無可取。
七、綜上所述，被上訴人主張為可採，上訴人所辯均無可取。依
    保險契約之約定，被上訴人為該保險契約之受益人自得請求
    上訴人給付保險金。從而，被上訴人本於上揭保險契約法律
    關係，請求上訴人給付保險金700 萬元，及自支付命令送達
    翌日即97 年1月16日起至清償日止，按週年利率5%計算之利
    息，為有理由，應予准許。是則原審判命上訴人如數給付，
    並依被上訴人之聲請准供擔保後為假執行之宣告，於法並無
    不合。上訴意旨指摘原判決不當，求予廢棄改判，為無理由
    ，應予駁回。
八、本件事證已臻明確，兩造其餘之陳述及其攻擊防禦方法，經
    審酌核與判決結果不生影響，不再一一論述，併此敘明。
據上論結，本件上訴為無理由，依民事訴訟法第449條第1項、第
78條，判決如主文。
中    華    民    國    99    年    7     月    27    日
                    民事第八庭
                        審判長法  官  劉勝吉
                              法  官  蘇芹英
                              法  官  連正義
正本係照原本作成。
如不服本判決，應於收受送達後20日內向本院提出上訴書狀，其
未表明上訴理由者，應於提出上訴後20日內向本院補提理由書狀
（均須按他造當事人之人數附繕本）上訴時應提出委任律師或具
有律師資格之人之委任狀；委任有律師資格者，另應附具律師資
格證書及釋明委任人與受任人有民事訴訟法第466條之1第1項但
書或第2項（詳附註）所定關係之釋明文書影本。如委任律師提
起上訴者，應一併繳納上訴審裁判費。
中    華    民    國    99    年    7     月    27    日
                              書記官  周淑靜
附註：
民事訴訟法第466條之1（第1項、第2項）：
對於第二審判決上訴，上訴人應委任律師為訴訟代理人。但上訴
人或其他法定代理人具有律師資格者，不在此限。
上訴人之配偶、三親等內之血親、二親等內之姻親，或上訴人為
法人、中央或地方機關時，其所屬專任人員具有律師資格並經法
院認為適當者，亦得為第三審訴訟代理人。

司法院資訊處製作；財團法人民間司法改革基金會備份。
